---
title: "Indices de prix immobiliers – Hauts-de-France (2010–2025)"
author: "Master 1 – Statistique et Économétrie | Université de Strasbourg"
date: "`r Sys.Date()`"
output:
  html_document:
    toc: true
    toc_depth: 3
    toc_float: true
    number_sections: true
    theme: flatly
    mathjax: "https://cdn.jsdelivr.net/npm/mathjax@3/es5/tex-mml-chtml.js"
  pdf_document:
    toc: true
    toc_depth: '3'
subtitle: Modèle hédonique sur données DVF+ / DV3F
---

```{r setup, include=FALSE}
knitr::opts_chunk$set(
  echo       = TRUE,
  warning    = FALSE,
  message    = FALSE,
  fig.width  = 10,
  fig.height = 6,
  fig.align  = "center"
)
```

---

# Chargement des librairies

```{r libraries}
library(data.table)   # Manipulation rapide de grandes tables
library(arrow)        # Lecture du format Parquet (DV3F)
library(fixest)       # Estimation OLS avec effets fixes (feols)
library(ggplot2)      # Visualisations
library(sf)           # Données spatiales (cartes)
library(giscoR)       # Fonds de carte Eurostat (communes, NUTS)
library(classInt)     # Discrétisation des valeurs pour cartes choroplèthes
library(scales)       # Formatage des axes et légendes ggplot2
```

---

# Chargement et préparation des données

## Lecture des bases brutes

Deux sources de données sont mobilisées sur la période 2010–2025 :

- **DVF+** (2014–2025) : données de ventes foncières enrichies, format CSV délimité par `|`
- **DV3F** (2010–2013) : version antérieure enrichie de DVF, format Parquet

```{r lecture_donnees}
# ── Chemins vers les fichiers sources — à adapter selon l'environnement local ──
CHEMIN_DVF  <- "/Users/adel/Documents/Conduite/dvf_plus_hauts_de_france.csv"
CHEMIN_DV3F <- "/Users/adel/Documents/Conduite/dv3f_2010_2013.parquet"
# ───────────────────────────────────────────────────────────────────────────────

# Codes INSEE des 5 départements des Hauts-de-France
DEPS_HDF <- c("02", "59", "60", "62", "80")

# Lecture brute — DVF+ est en CSV pipe-séparé, DV3F en Parquet
dat_dvf  <- fread(CHEMIN_DVF,  encoding = "UTF-8", sep = "|")
dat_dv3f <- as.data.table(read_parquet(CHEMIN_DV3F))
```

## Harmonisation et fusion des deux bases

Les deux bases ont des colonnes partiellement différentes.
On sélectionne un sous-ensemble commun, on aligne les types, puis on fusionne.
Les colonnes absentes d'une base sont remplies avec `NA` pour permettre le `rbindlist`.

```{r fusion}
# ── Liste des colonnes utiles dans les deux bases ─────────────────────────────
COLS <- c(
  # Identifiants temporels et spatiaux
  "anneemut", "moismut", "coddep", "l_codinsee", "libnatmut", "vefa",
  # Prix de vente et surfaces
  "valeurfonc", "sbati", "sterr",
  # Compteurs de locaux par type — utilisés pour séparer appartements / maisons
  "nblocapt", "nblocmai", "nblocdep",
  # Nombre de lots dans la mutation
  "nblot",
  # Typologies appartements (T1 à T5) via les variables nbapt*pp
  "nbapt1pp", "nbapt2pp", "nbapt3pp", "nbapt4pp", "nbapt5pp",
  # Typologies maisons (P1 à P5) via les variables nbmai*pp
  "nbmai1pp", "nbmai2pp", "nbmai3pp", "nbmai4pp", "nbmai5pp",
  # Variables de filtre imposées par les consignes (nbatp*pp doit valoir 0 ou 1)
  "nbatp1pp", "nbatp2pp", "nbatp3pp", "nbatp4pp", "nbatp5pp"
)

# Fonction utilitaire : extraire les colonnes disponibles et compléter les manquantes
extraire <- function(dt, cols) {
  dispo <- intersect(cols, names(dt))
  sub   <- dt[, dispo, with = FALSE]
  for (col in setdiff(cols, dispo)) sub[, (col) := NA]
  setcolorder(sub, cols)
  sub
}

dvf_s  <- extraire(dat_dvf,  COLS)
dv3f_s <- extraire(dat_dv3f, COLS)

# ── Harmonisation des types entre les deux bases ──────────────────────────────
# Chaque base peut encoder les mêmes variables différemment (entier, texte, logique…).
harmoniser <- function(dt) {
  dt[, coddep     := sprintf("%02d", as.integer(coddep))]   # format "02", "59", etc.
  dt[, anneemut   := as.integer(anneemut)]
  dt[, moismut    := as.integer(moismut)]
  dt[, l_codinsee := as.character(l_codinsee)]
  dt[, libnatmut  := as.character(libnatmut)]
  # VEFA : plusieurs encodages possibles selon la base source
  dt[, vefa := as.logical(vefa %in% c("t", "1", "TRUE", TRUE))]
  # Surfaces et prix en numérique
  for (col in c("valeurfonc", "sbati", "sterr")) {
    if (col %in% names(dt)) dt[, (col) := as.numeric(get(col))]
  }
  # Compteurs de locaux et indicatrices de pièces en entier
  cols_int <- intersect(
    c("nblocapt","nblocmai","nblocdep","nblot",
      "nbapt1pp","nbapt2pp","nbapt3pp","nbapt4pp","nbapt5pp",
      "nbmai1pp","nbmai2pp","nbmai3pp","nbmai4pp","nbmai5pp",
      "nbatp1pp","nbatp2pp","nbatp3pp","nbatp4pp","nbatp5pp"),
    names(dt)
  )
  for (col in cols_int) dt[, (col) := as.integer(get(col))]
}

harmoniser(dvf_s)
harmoniser(dv3f_s)

# Ajout d'une colonne source pour traçabilité
dvf_s [, source := "DVF_PLUS"]
dv3f_s[, source := "DV3F"]

# ── Restriction géographique (HdF) et temporelle (sans chevauchement) ─────────
dvf_s  <- dvf_s [coddep %in% DEPS_HDF & anneemut >= 2014]
dv3f_s <- dv3f_s[coddep %in% DEPS_HDF & anneemut >= 2010 & anneemut <= 2013]

# Fusion verticale : DV3F d'abord (2010–2013), puis DVF+ (2014–2025)
data_all <- rbindlist(list(dv3f_s, dvf_s), use.names = TRUE, fill = TRUE)

# Libération mémoire
rm(dat_dvf, dat_dv3f, dvf_s, dv3f_s)
gc()

cat("Base fusionnée :", nrow(data_all), "lignes |",
    range(data_all$anneemut, na.rm = TRUE), "\n")
print(table(data_all$source, data_all$coddep, useNA = "ifany"))
```

---

# Nettoyage et construction des variables

```{r nettoyage}
# ── 1. Garder uniquement les ventes (exclure échanges, donations, etc.) ────────
data_all <- data_all[!is.na(libnatmut) & trimws(libnatmut) == "Vente"]

# ── 2. Construction des variables temporelles et spatiales ────────────────────
data_all[, code_commune := as.character(l_codinsee)]
data_all[, departement  := as.character(coddep)]
data_all[, annee        := as.integer(anneemut)]
data_all[, mois         := as.integer(moismut)]
# Période au format "YYYY-MM" — tri alphabétique = tri chronologique
data_all[, periode := sprintf("%d-%02d", annee, mois)]

# ── 3. Calcul du prix au m² et passage en log ─────────────────────────────────
# On exige prix et surface non nuls
data_all <- data_all[!is.na(valeurfonc) & valeurfonc > 0 &
                     !is.na(sbati)      & sbati      > 0]

data_all[, p_m2     := valeurfonc / sbati]
data_all[, log_p_m2 := log(p_m2)]

# Filtre sur les valeurs extrêmes (< 200 €/m² ou > 20 000 €/m² = probables erreurs)
data_all <- data_all[is.finite(p_m2) & p_m2 >= 200 & p_m2 <= 20000]

# ── 4. Indicatrice VEFA en numérique (0/1) ────────────────────────────────────
# VEFA = Vente en l'État Futur d'Achèvement (vente sur plan, bien neuf)
data_all[, vefa_num := fifelse(is.na(vefa), 0L, as.integer(vefa))]

# ── 5. Filtre nbatp*pp (consignes) : supprimer les mutations complexes ─────────
# Ces variables indiquent le nombre de bâtiments d'un type dans la mutation.
# Les consignes imposent de ne conserver que les cas "purs" : 0 ou 1 bâtiment.
# Les valeurs > 1 correspondent à des mutations groupées non homogènes.
VARS_NBATP       <- c("nbatp1pp","nbatp2pp","nbatp3pp","nbatp4pp","nbatp5pp")
vars_nbatp_dispo <- intersect(VARS_NBATP, names(data_all))

if (length(vars_nbatp_dispo) > 0) {
  # Masque : toutes les variables nbatp*pp doivent être NA, 0 ou 1
  masque <- Reduce(`&`, lapply(vars_nbatp_dispo, function(v) {
    x <- data_all[[v]]
    is.na(x) | x %in% c(0L, 1L)
  }))
  n_av <- nrow(data_all)
  data_all <- data_all[masque]
  cat(sprintf("Filtre nbatp : %d obs. supprimées → %d restantes\n",
              n_av - nrow(data_all), nrow(data_all)))
} else {
  cat("Variables nbatp absentes dans cette base – filtre non appliqué\n")
}

cat("\nDimensions finales :", dim(data_all), "\n")
print(summary(data_all$p_m2))
```

## Séparation appartements / maisons

On utilise `nblocapt` et `nblocmai` (nombre de locaux par type de bien).
Cette approche est plus robuste que le libellé textuel `libtypbien`,
qui n'est pas encodé de façon identique entre DVF+ et DV3F.

```{r separation_types}
# Appartements purs : au moins 1 local appartement, aucun local maison
app_raw <- data_all[!is.na(nblocapt) & nblocapt > 0 &
                    (is.na(nblocmai)  | nblocmai == 0)]

# Maisons pures : au moins 1 local maison, aucun local appartement
mai_raw <- data_all[!is.na(nblocmai) & nblocmai > 0 &
                    (is.na(nblocapt)  | nblocapt == 0)]

cat("Appartements :", nrow(app_raw), "| années :", range(app_raw$annee), "\n")
cat("Maisons      :", nrow(mai_raw), "| années :", range(mai_raw$annee), "\n")
```

---

# Fonction principale : pipeline hédonique

Le pipeline enchaîne toutes les étapes méthodologiques :
choix des références → identification des petites communes → construction des effets fixes
→ estimation OLS → calcul du log prix net → correction petites communes
→ agrégation → complétion des périodes manquantes → indice base 100.

```{r pipeline}
#' Pipeline complet : OLS → log prix net → agrégation → indice base 100
#'
#' @param dt            data.table du segment (appartements OU maisons)
#' @param formule       formula pour feols() — variables qualité | effets fixes
#' @param vars_qualite  noms des variables de qualité à neutraliser pour l'indice
#' @param seuil_transac nb minimum de transactions pour qu'une cellule soit "observée"
#' @return list(indice, modele, petites, ref)

pipeline_hedonique <- function(dt, formule, vars_qualite, seuil_transac = 3) {

  # Copie défensive : data.table modifie les objets par référence.
  # Sans copy(), les colonnes ajoutées ici (commune_fe, temps_fe…) se
  # répercuteraient sur l'objet d'origine et corrompraient le 2e appel du pipeline.
  dt <- copy(dt)

  # ── ÉTAPE 1 : Choix des catégories de référence ─────────────────────────────
  # Référence temporelle = la PLUS ANCIENNE période avec des transactions.
  #   Avantage : toute la série s'étend vers l'avant depuis t0 et ne risque
  #   pas d'être éliminée par le garde-fou sur diff_log.
  # Référence département = celui avec le plus grand volume de ventes
  #   (consigne explicite pour minimiser la variance de sa dummy).
  # Note : le tri alphabétique de "YYYY-MM" est équivalent au tri chronologique.

  ref_periode <- dt[, .N, by = periode][N > 0][order(periode)][1L, periode]
  ref_dep     <- dt[, .N, by = departement][order(-N)][1L, departement]

  cat(sprintf("  Référence temporelle  : %s\n", ref_periode))
  cat(sprintf("  Référence département : %s\n", ref_dep))

  # ── ÉTAPE 2 : Identification des petites communes ────────────────────────────
  # Consigne : les 100 communes avec le moins de transactions sur toute la base
  # (tous départements confondus) ne reçoivent pas d'effet fixe communal propre.
  # On les regroupe sous un niveau commun "REF_PETITES" dont la dummy vaut 0,
  # ce qui revient à les exclure de l'estimation des µ_c.

  nb_comm <- dt[, .N, by = code_commune][order(N)]
  petites <- nb_comm[1:min(100L, .N), code_commune]
  cat(sprintf("  Petites communes exclues des FE : %d\n", length(petites)))

  # ── ÉTAPE 3 : Construction des variables d'effets fixes ──────────────────────
  # IMPORTANT : on opère via dt$col <- ... (hors de dt[...]) pour éviter un bug
  # de data.table où relevel() est évalué avant que le nouveau niveau "REF_PETITES"
  # soit présent dans le facteur, causant une erreur silencieuse.

  # Effet fixe commune : petites communes → niveau de référence contraint à 0
  commune_chr   <- fifelse(dt$code_commune %in% petites, "REF_PETITES", dt$code_commune)
  dt$commune_fe <- if ("REF_PETITES" %in% commune_chr) {
    relevel(factor(commune_chr), ref = "REF_PETITES")
  } else {
    factor(commune_chr)
  }

  # Effet fixe temps (mois × année) : t0 = ref_periode (base de l'indice)
  dt$temps_fe <- if (ref_periode %in% dt$periode) {
    relevel(factor(dt$periode), ref = ref_periode)
  } else {
    factor(dt$periode)
  }

  # Effet fixe département : département le plus représenté = référence
  dt$dep_fe <- if (ref_dep %in% dt$departement) {
    relevel(factor(dt$departement), ref = ref_dep)
  } else {
    factor(dt$departement)
  }

  # Interaction département × année : capte les tendances locales par département
  dt$dep_annee_fe <- interaction(factor(dt$departement), factor(dt$annee), drop = TRUE)

  # ── ÉTAPE 4 : Estimation OLS (modèle hédonique) ──────────────────────────────
  # On utilise feols() du package fixest, optimisé pour les modèles à effets fixes
  # nombreux. La formule sépare les régresseurs continus (qualité) des effets fixes
  # via le symbole |.
  cat("  Estimation OLS...\n")
  modele <- feols(formule, data = dt, notes = FALSE)
  print(summary(modele))

  # ── ÉTAPE 5 : Calcul du log prix net (prix à qualité constante) ──────────────
  # Principe : log P_net_i = ŷ_i − Σ_{k ∈ H} β̂_k × x_ik
  # On retire la contribution estimée des caractéristiques de qualité (surface,
  # VEFA, typologies). Ce qui reste reflète uniquement la localisation et le temps.

  dt[, y_hat := as.numeric(predict(modele, newdata = dt))]

  # Récupère le coefficient estimé pour chaque variable de qualité (0 si absent)
  coefs    <- coef(modele)
  get_coef <- function(nm) ifelse(nm %in% names(coefs), coefs[nm], 0)

  # Somme des contributions des variables de qualité : Σ β̂_k × x_ik
  dt[, part_qualite := Reduce(`+`, lapply(vars_qualite, function(v) {
    get_coef(v) * as.numeric(get(v))
  }))]

  dt[, log_p_net := y_hat - part_qualite]
  dt <- dt[!is.na(log_p_net) & is.finite(log_p_net)]

  # ── ÉTAPE 6 : Correction des petites communes par résidu moyen ───────────────
  # Pour les communes sans effet fixe propre, le modèle n'a pas estimé µ_c.
  # On corrige a posteriori en ajoutant le résidu moyen observé pour chaque
  # petite commune : ē_c = E[y_i − log P_net_i | c(i) = c]
  # Cela recale le niveau de prix prédit vers le niveau réel sans sur-ajustement.

  dt[, residu := log_p_m2 - log_p_net]
  corr <- dt[code_commune %in% petites,
             .(ec = mean(residu, na.rm = TRUE)), by = code_commune]
  dt   <- merge(dt, corr, by = "code_commune", all.x = TRUE)
  dt[is.na(ec), ec := 0]                      # grandes communes : pas de correction
  dt[, log_p_net := log_p_net + ec]

  # ── ÉTAPE 7 : Agrégation par commune × période ───────────────────────────────
  # On agrège les log prix nets individuels en une valeur unique par cellule (c, t).
  # La médiane est préférée à la moyenne car robuste aux valeurs aberrantes résiduelles.
  # On ne retient que les cellules avec au moins seuil_transac transactions.

  agg_obs <- dt[, .(
    log_p_net_ct = median(log_p_net, na.rm = TRUE),
    n_transac    = .N,
    departement  = first(departement),
    source_type  = "observé"
  ), by = .(code_commune, periode, annee, mois)]

  agg_obs <- agg_obs[n_transac >= seuil_transac]

  # ── ÉTAPE 8 : Complétion des périodes manquantes par prédiction ──────────────
  # Certaines communes n'ont aucune transaction sur certaines périodes.
  # Pour obtenir une série continue (c, t), on prédit les valeurs manquantes
  # en appliquant les effets fixes estimés : log P_net_{c,t} = α + γ_t + δ_d + µ_c + θ_{d,a}
  # On ne prédit que si tous les effets fixes nécessaires sont disponibles.

  toutes_periodes <- unique(dt[, .(periode, annee, mois)])
  toutes_communes <- unique(dt[, .(code_commune, departement)])

  # Grille complète de toutes les combinaisons (commune, période)
  grille <- CJ(code_commune = toutes_communes$code_commune,
               periode      = toutes_periodes$periode)
  grille <- merge(grille, toutes_periodes, by = "periode")
  grille <- merge(grille, toutes_communes, by = "code_commune")

  # Identification des cellules non observées (à prédire)
  cles_obs  <- agg_obs[, paste(code_commune, periode)]
  manquants <- grille[!(paste(code_commune, periode) %in% cles_obs)]

  if (nrow(manquants) > 0) {

    # Extraction des effets fixes estimés depuis le modèle
    fe    <- fixef(modele)
    alpha <- coef(modele)["(Intercept)"]
    if (is.na(alpha)) alpha <- 0

    # Tableau des FE temps (γ_t) — nommés par la période "YYYY-MM"
    fe_t <- data.table(
      periode = gsub("temps_fe::", "", names(fe$temps_fe)),
      fe_t    = as.numeric(fe$temps_fe)
    )
    # Tableau des FE commune (µ_c) — on exclut le niveau de référence fictif
    fe_c <- data.table(
      code_commune = names(fe$commune_fe),
      fe_c         = as.numeric(fe$commune_fe)
    )[code_commune != "REF_PETITES"]

    # Tableau des FE département (δ_d)
    fe_d <- data.table(
      departement = gsub("dep_fe::", "", names(fe$dep_fe)),
      fe_d        = as.numeric(fe$dep_fe)
    )
    # Tableau des FE département × année (θ_{d,a})
    fe_da <- data.table(
      cle   = names(fe$dep_annee_fe),
      fe_da = as.numeric(fe$dep_annee_fe)
    )
    fe_da[, departement := sub(":.*", "", cle)]
    fe_da[, annee       := as.integer(sub(".*:", "", cle))]

    # Jointure des FE sur la grille des manquants
    manquants <- merge(manquants, fe_t,  by = "periode",      all.x = TRUE)
    manquants <- merge(manquants, fe_c,  by = "code_commune", all.x = TRUE)
    manquants <- merge(manquants, fe_d,  by = "departement",  all.x = TRUE)
    manquants <- merge(manquants, fe_da[, .(departement, annee, fe_da)],
                       by = c("departement", "annee"), all.x = TRUE)

    # On ne prédit que si tous les effets fixes sont disponibles
    man_ok <- manquants[!is.na(fe_t) & !is.na(fe_c) & !is.na(fe_d) & !is.na(fe_da)]

    if (nrow(man_ok) > 0) {
      # Prédiction : somme des effets fixes (sans contribution qualité déjà retirée)
      man_ok[, log_p_net_ct := alpha + fe_t + fe_c + fe_d + fe_da]

      # Garde-fou : on élimine les prédictions hors de ±3σ autour de la moyenne observée
      mu  <- mean(agg_obs$log_p_net_ct, na.rm = TRUE)
      sig <- sd(agg_obs$log_p_net_ct,   na.rm = TRUE)
      man_ok <- man_ok[!is.na(log_p_net_ct) &
                       log_p_net_ct >= mu - 3*sig &
                       log_p_net_ct <= mu + 3*sig]

      agg_pred <- man_ok[, .(
        code_commune, periode, annee, mois, departement,
        log_p_net_ct,
        n_transac   = 0L,
        source_type = "prédit"
      )]

      # Fusion observations réelles + prédictions
      agg <- rbindlist(list(agg_obs, agg_pred), use.names = TRUE, fill = TRUE)
    } else {
      agg <- agg_obs
    }
  } else {
    agg <- agg_obs
  }

  # ── ÉTAPE 9 : Construction de l'indice base 100 ──────────────────────────────
  # Formule : Index_{c,t} = 100 × exp( log P_net_{c,t} − log P_net_{c,t0} )
  # t0 = ref_periode, commun pour toutes les communes → comparabilité inter-communale.
  # La valeur 100 en t0 représente le niveau de prix de chaque commune à la base.

  setorder(agg, code_commune, annee, mois)

  # Récupération du log prix net à la période de référence pour chaque commune
  base <- agg[periode == ref_periode, .(code_commune, base_log = log_p_net_ct)]

  # Elimination des valeurs de base aberrantes (±4σ)
  mu_b <- mean(base$base_log, na.rm = TRUE)
  sd_b <- sd(base$base_log,   na.rm = TRUE)
  base <- base[!is.na(base_log) & is.finite(base_log) &
               base_log >= mu_b - 4*sd_b & base_log <= mu_b + 4*sd_b]

  indice <- merge(agg, base, by = "code_commune", all.x = TRUE)
  indice[, diff_log := log_p_net_ct - base_log]

  # Garde-fou final : une variation > ×10 sur 15 ans est aberrante (log(10) ≈ 2.3)
  indice <- indice[!is.na(diff_log) & is.finite(diff_log) & abs(diff_log) <= log(10)]
  indice[, index_100 := 100 * exp(diff_log)]

  cat(sprintf("  Indice final : %d lignes | %d communes\n",
              nrow(indice), uniqueN(indice$code_commune)))

  list(indice = indice, modele = modele, petites = petites, ref = ref_periode)
}
```

---

# Segment Appartements

## Préparation

Les typologies T1–T5 sont construites à partir de `nbapt1pp`–`nbapt5pp`,
qui comptent le nombre de locaux appartements par nombre de pièces dans la mutation.
**T2 est la catégorie de référence** (la plus fréquente ; sa dummy est exclue du modèle
pour éviter la colinéarité parfaite).
On ne conserve que les biens avec exactement une typologie identifiée.

```{r prep_app}
app <- copy(app_raw)

# ── Construction des indicatrices de typologie T1–T5 ─────────────────────────
# Chaque variable vaut 1 si le bien appartient à cette catégorie, 0 sinon.
# Les NA (variable absente de la base) sont traités comme 0.
app[, T1 := fifelse(is.na(nbapt1pp), 0L, as.integer(nbapt1pp > 0))]
app[, T2 := fifelse(is.na(nbapt2pp), 0L, as.integer(nbapt2pp > 0))]
app[, T3 := fifelse(is.na(nbapt3pp), 0L, as.integer(nbapt3pp > 0))]
app[, T4 := fifelse(is.na(nbapt4pp), 0L, as.integer(nbapt4pp > 0))]
app[, T5 := fifelse(is.na(nbapt5pp), 0L, as.integer(nbapt5pp > 0))]

# Filtre : exactement une seule catégorie identifiée (mutation homogène)
# Les biens avec T1+…+T5 = 0 (pas d'info de pièces) ou > 1 sont exclus.
app <- app[(T1 + T2 + T3 + T4 + T5) == 1]

# Log de la surface bâtie (transformation log pour effets multiplicatifs)
app[, log_sbati := log(sbati)]

# Suppression des observations avec des variables indispensables manquantes
app <- app[
  !is.na(log_p_m2)  & is.finite(log_p_m2)  &
  !is.na(log_sbati) & is.finite(log_sbati) &
  !is.na(vefa_num)  &
  !is.na(periode)   & !is.na(departement)  &
  !is.na(annee)     & !is.na(code_commune)
]

cat("Appartements retenus :", nrow(app), "| années :", range(app$annee), "\n")
cat("Typologies : T1=", sum(app$T1), "T2=", sum(app$T2), "T3=", sum(app$T3),
    "T4=", sum(app$T4), "T5=", sum(app$T5), "\n")
```

## Modèle hédonique

$$y_i = \alpha + \beta_s\log(s_i) + \beta_v\text{vefa}_i + \beta_1T1_i + \beta_3T3_i + \beta_4T4_i + \beta_5T5_i + \gamma_{t(i)} + \delta_{d(i)} + \mu_{c(i)} + \theta_{d(i),a(i)} + \varepsilon_i$$

T2 est la référence typologique (exclue de la formule). Les effets fixes sont estimés implicitement via `feols()`.

```{r modele_app}
cat("=== APPARTEMENTS ===\n")

res_app <- pipeline_hedonique(
  dt           = app,
  # Variables de qualité à neutraliser | effets fixes temporels et spatiaux
  formule      = log_p_m2 ~ log_sbati + vefa_num + T1 + T3 + T4 + T5 |
                   temps_fe + dep_fe + commune_fe + dep_annee_fe,
  vars_qualite = c("log_sbati", "vefa_num", "T1", "T3", "T4", "T5")
)

indice_app  <- res_app$indice
modele_app  <- res_app$modele
petites_app <- res_app$petites
ref_app     <- res_app$ref

cat("\nAnnées dans indice_app :", sort(unique(indice_app$annee)), "\n")
print(summary(indice_app$index_100))
```

## Qualité du modèle – Appartements

Le R² mesure la part de variance du log prix au m² expliquée par le modèle.
Le R² *within* isole la contribution des seules variables de qualité (hors effets fixes),
tandis que le R² global inclut l'ensemble du modèle.

```{r r2_app}
cat("=== DIAGNOSTICS DU MODÈLE – APPARTEMENTS ===\n\n")

# R² global : part de variance expliquée par l'ensemble du modèle (qualité + effets fixes)
cat(sprintf("R² global    : %.4f\n", r2(modele_app, type = "r2")))
# R² within : part expliquée par les seules variables de qualité, après déduction des FE
# "wr2"  = within R² non ajusté
# "war2" = within R² ajusté (pénalisé par le nombre de paramètres)
cat(sprintf("R² within    : %.4f\n", r2(modele_app, type = "wr2")))
cat(sprintf("R² within aj.: %.4f\n", r2(modele_app, type = "war2")))

# Nombre d'observations et degrés de liberté résiduels
cat(sprintf("Observations : %d\n", nobs(modele_app)))
cat(sprintf("Degrés de liberté résiduels : %d\n\n", degrees_freedom(modele_app, type = "resid")))

# Coefficients des variables de qualité avec intervalles de confiance à 95%
cat("Coefficients des variables de qualité :\n")
print(
  cbind(
    coef    = round(coef(modele_app), 4),
    IC_2.5  = round(confint(modele_app)[, 1], 4),
    IC_97.5 = round(confint(modele_app)[, 2], 4)
  )
)

# Interprétation économique : (exp(β) - 1) × 100 = effet en % vs catégorie de référence T2
cat("\nEffets en % par rapport à T2 (référence) :\n")
coefs_app <- coef(modele_app)
for (var in c("T1", "T3", "T4", "T5")) {
  if (var %in% names(coefs_app)) {
    effet_pct <- (exp(coefs_app[var]) - 1) * 100
    cat(sprintf("  %s vs T2 : %+.1f%%\n", var, effet_pct))
  }
}
if ("vefa_num" %in% names(coefs_app)) {
  effet_vefa <- (exp(coefs_app["vefa_num"]) - 1) * 100
  cat(sprintf("  VEFA     : %+.1f%%\n", effet_vefa))
}
if ("log_sbati" %in% names(coefs_app)) {
  cat(sprintf("  Élasticité surface : %.3f (log-log)\n", coefs_app["log_sbati"]))
}
```

---

# Segment Maisons

## Préparation

Pour les maisons, les variables de qualité sont la surface bâtie, la surface du terrain
(`sterr`) si disponible (couverture > 30%), et les indicatrices de nombre de pièces
via `nbmai1pp`–`nbmai5pp`. **P3 est la catégorie de référence** (maison 3 pièces, la plus fréquente).

```{r prep_mai}
mai <- copy(mai_raw)

mai[, log_sbati := log(sbati)]

# ── Surface du terrain (variable optionnelle) ─────────────────────────────────
# On n'inclut log_sterr que si la variable est renseignée pour plus de 30% des biens.
# En dessous de ce seuil, son inclusion introduirait un biais de sélection important.
UTILISER_STERR <- "sterr" %in% names(mai) &&
                  mean(!is.na(mai$sterr) & mai$sterr > 0) > 0.3

if (UTILISER_STERR) {
  mai[sterr <= 0 | is.na(sterr), sterr := NA]
  mai[, log_sterr := log(sterr)]
  cat("log_sterr incluse (couverture suffisante).\n")
} else {
  mai[, log_sterr := NA_real_]
  cat("log_sterr absente ou trop peu renseignée – exclue du modèle.\n")
}

# ── Construction des indicatrices de nombre de pièces P1–P5 ──────────────────
# Même logique que pour les appartements : P3 sera la référence (exclue du modèle).
mai[, P1 := fifelse(is.na(nbmai1pp), 0L, as.integer(nbmai1pp > 0))]
mai[, P2 := fifelse(is.na(nbmai2pp), 0L, as.integer(nbmai2pp > 0))]
mai[, P3 := fifelse(is.na(nbmai3pp), 0L, as.integer(nbmai3pp > 0))]
mai[, P4 := fifelse(is.na(nbmai4pp), 0L, as.integer(nbmai4pp > 0))]
mai[, P5 := fifelse(is.na(nbmai5pp), 0L, as.integer(nbmai5pp > 0))]

# Inclusion des pièces seulement si au moins 30% des maisons ont une catégorie identifiée
UTILISER_PIECES <- mean((mai$P1 + mai$P2 + mai$P3 + mai$P4 + mai$P5) > 0,
                        na.rm = TRUE) > 0.3

if (UTILISER_PIECES) {
  mai <- mai[(P1 + P2 + P3 + P4 + P5) == 1]   # une seule catégorie identifiée
  cat("Indicatrices de pièces incluses (P3 = référence).\n")
} else {
  cat("Indicatrices de pièces peu renseignées – exclues du modèle.\n")
}

mai <- mai[
  !is.na(log_p_m2)  & is.finite(log_p_m2)  &
  !is.na(log_sbati) & is.finite(log_sbati) &
  !is.na(vefa_num)  &
  !is.na(periode)   & !is.na(departement)  &
  !is.na(annee)     & !is.na(code_commune)
]

cat("Maisons retenues :", nrow(mai), "| années :", range(mai$annee), "\n")
```

## Modèle hédonique

La formule est construite dynamiquement selon les variables disponibles dans les données.

```{r modele_mai}
cat("=== MAISONS ===\n")

# Sélection de la formule selon la disponibilité de sterr et des indicatrices de pièces
if (UTILISER_STERR & UTILISER_PIECES) {
  formule_mai <- log_p_m2 ~ log_sbati + log_sterr + vefa_num + P1 + P2 + P4 + P5 |
                   temps_fe + dep_fe + commune_fe + dep_annee_fe
  qualite_mai <- c("log_sbati", "log_sterr", "vefa_num", "P1", "P2", "P4", "P5")
} else if (UTILISER_STERR) {
  formule_mai <- log_p_m2 ~ log_sbati + log_sterr + vefa_num |
                   temps_fe + dep_fe + commune_fe + dep_annee_fe
  qualite_mai <- c("log_sbati", "log_sterr", "vefa_num")
} else if (UTILISER_PIECES) {
  formule_mai <- log_p_m2 ~ log_sbati + vefa_num + P1 + P2 + P4 + P5 |
                   temps_fe + dep_fe + commune_fe + dep_annee_fe
  qualite_mai <- c("log_sbati", "vefa_num", "P1", "P2", "P4", "P5")
} else {
  # Cas dégradé : seulement surface et VEFA
  formule_mai <- log_p_m2 ~ log_sbati + vefa_num |
                   temps_fe + dep_fe + commune_fe + dep_annee_fe
  qualite_mai <- c("log_sbati", "vefa_num")
}

res_mai <- pipeline_hedonique(
  dt           = mai,
  formule      = formule_mai,
  vars_qualite = qualite_mai
)

indice_mai  <- res_mai$indice
modele_mai  <- res_mai$modele
petites_mai <- res_mai$petites
ref_mai     <- res_mai$ref

cat("\nAnnées dans indice_mai :", sort(unique(indice_mai$annee)), "\n")
print(summary(indice_mai$index_100))
```

## Qualité du modèle – Maisons

```{r r2_mai}
cat("=== DIAGNOSTICS DU MODÈLE – MAISONS ===\n\n")

# R² global : part de variance expliquée par l'ensemble du modèle (qualité + effets fixes)
cat(sprintf("R² global    : %.4f\n", r2(modele_mai, type = "r2")))
# R² within : part expliquée par les seules variables de qualité, après déduction des FE
cat(sprintf("R² within    : %.4f\n", r2(modele_mai, type = "wr2")))
cat(sprintf("R² within aj.: %.4f\n", r2(modele_mai, type = "war2")))

# Nombre d'observations et degrés de liberté résiduels
cat(sprintf("Observations : %d\n", nobs(modele_mai)))
cat(sprintf("Degrés de liberté résiduels : %d\n\n", degrees_freedom(modele_mai, type = "resid")))

# Coefficients des variables de qualité avec intervalles de confiance à 95%
cat("Coefficients des variables de qualité :\n")
print(
  cbind(
    coef    = round(coef(modele_mai), 4),
    IC_2.5  = round(confint(modele_mai)[, 1], 4),
    IC_97.5 = round(confint(modele_mai)[, 2], 4)
  )
)

# Interprétation économique : effet en % par rapport à P3 (référence)
cat("\nEffets en % par rapport à P3 (référence) :\n")
coefs_mai <- coef(modele_mai)
for (var in c("P1", "P2", "P4", "P5")) {
  if (var %in% names(coefs_mai)) {
    effet_pct <- (exp(coefs_mai[var]) - 1) * 100
    cat(sprintf("  %s vs P3 : %+.1f%%\n", var, effet_pct))
  }
}
if ("vefa_num" %in% names(coefs_mai)) {
  effet_vefa <- (exp(coefs_mai["vefa_num"]) - 1) * 100
  cat(sprintf("  VEFA     : %+.1f%%\n", effet_vefa))
}
if ("log_sbati" %in% names(coefs_mai)) {
  cat(sprintf("  Élasticité surface bâtie : %.3f (log-log)\n", coefs_mai["log_sbati"]))
}
if ("log_sterr" %in% names(coefs_mai)) {
  cat(sprintf("  Élasticité surface terrain : %.3f (log-log)\n", coefs_mai["log_sterr"]))
}
```

---

# Visualisations

## Fonctions utilitaires

```{r utils_viz}
# Convertit une période "YYYY-MM" en objet Date (positionné au 1er du mois)
as_date_periode <- function(x) as.Date(paste0(x, "-01"))

# Thème ggplot2 uniforme pour tous les graphiques du projet
theme_projet <- function() {
  theme_minimal(base_size = 12) +
  theme(
    plot.title      = element_text(face = "bold", size = 14),
    plot.subtitle   = element_text(color = "grey40", size = 11),
    plot.caption    = element_text(color = "grey60", size = 9),
    axis.text.x     = element_text(angle = 45, hjust = 1),
    legend.position = "bottom"
  )
}

# Calcul de l'indice régional : moyenne pondérée par le nombre de transactions,
# sur les seules observations réelles (pas les prédictions des FE)
indice_regional <- function(ind) {
  ind[source_type == "observé", .(
    index_moy = weighted.mean(index_100, w = pmax(n_transac, 1), na.rm = TRUE)
  ), by = periode]
}
```

## Indice régional moyen – Appartements vs Maisons

```{r graph_regional}
# Calcul de l'indice régional pour chaque segment
reg_app <- indice_regional(indice_app); reg_app[, type := "Appartements"]
reg_mai <- indice_regional(indice_mai); reg_mai[, type := "Maisons"]

# On ne trace que les périodes communes aux deux segments
periodes_c <- intersect(reg_app$periode, reg_mai$periode)
reg_both   <- rbindlist(list(reg_app[periode %in% periodes_c],
                             reg_mai[periode %in% periodes_c]))

ggplot(reg_both, aes(x = as_date_periode(periode), y = index_moy, color = type)) +
  geom_hline(yintercept = 100, linetype = "dashed", color = "grey50") +
  geom_line(linewidth = 1.2) +
  geom_point(size = 0.8, alpha = 0.5) +
  scale_color_manual(values = c("Appartements" = "#2c3e50", "Maisons" = "#27ae60")) +
  scale_x_date(date_breaks = "1 year", date_labels = "%Y") +
  scale_y_continuous(labels = label_number(accuracy = 1)) +
  theme_projet() +
  labs(
    title    = "Indice de prix – Hauts-de-France",
    subtitle = paste0("Moyenne régionale pondérée | Base 100 = ", ref_app),
    x = "Année", y = "Indice base 100", color = "Segment",
    caption  = "Source : DVF+ / DV3F | Modèle hédonique Master 1"
  )
```

## Évolution pour des communes sélectionnées

```{r graph_communes}
# ── Sélection des communes à représenter — à adapter selon votre analyse ───────
COMMUNES_FOCUS <- c("59350" = "Lille",    "59512" = "Roubaix",
                    "62041" = "Arras",    "80021" = "Amiens",
                    "60057" = "Beauvais")
# ─────────────────────────────────────────────────────────────────────────────

data_focus <- indice_app[code_commune %in% names(COMMUNES_FOCUS)]
data_focus[, nom := COMMUNES_FOCUS[code_commune]]

# Les pointillés distinguent les périodes prédites (pas de transaction réelle)
# des périodes observées (transactions effectives)
ggplot(data_focus,
       aes(x = as_date_periode(periode), y = index_100,
           color = nom, linetype = source_type)) +
  geom_hline(yintercept = 100, linetype = "dashed", color = "grey70") +
  geom_line(linewidth = 0.9) +
  scale_x_date(date_breaks = "2 years", date_labels = "%Y") +
  scale_linetype_manual(values = c("observé" = "solid", "prédit" = "dotted")) +
  theme_projet() +
  labs(
    title    = "Indice appartements – Communes sélectionnées",
    subtitle = paste0("Base 100 = ", ref_app, " | Pointillés = prédits"),
    x = "Année", y = "Indice base 100",
    color = "Commune", linetype = "Source",
    caption  = "Source : DVF+ / DV3F | Modèle hédonique Master 1"
  )
```

## Appartement vs Maison – Commune

```{r graph_commune_type}
# ── Commune à comparer — à adapter ────────────────────────────────────────────
CODE_FOCUS <- "59350"
NOM_FOCUS  <- "Lille"
# ─────────────────────────────────────────────────────────────────────────────

app_c  <- indice_app[code_commune == CODE_FOCUS, .(periode, index_100, type = "Appartement")]
mai_c  <- indice_mai[code_commune == CODE_FOCUS, .(periode, index_100, type = "Maison")]

# On ne compare que sur les périodes disponibles dans les deux segments
per_c  <- intersect(app_c$periode, mai_c$periode)
comp_c <- rbindlist(list(app_c[periode %in% per_c], mai_c[periode %in% per_c]))

ggplot(comp_c, aes(x = as_date_periode(periode), y = index_100,
                   color = type, group = type)) +
  geom_hline(yintercept = 100, linetype = "dashed", color = "grey50") +
  geom_line(linewidth = 1.2) +
  geom_point(size = 1.2) +
  scale_color_manual(values = c("Appartement" = "#E64B35", "Maison" = "#00A087")) +
  scale_x_date(date_breaks = "2 years", date_labels = "%Y") +
  theme_projet() +
  labs(
    title    = paste0("Appartement vs Maison – ", NOM_FOCUS),
    subtitle = "Indice base 100 | Périodes comparables",
    x = "Année", y = "Indice base 100", color = "Segment",
    caption  = "Source : DVF+ / DV3F | Modèle hédonique Master 1"
  )
```

---

# Cartographie

## Chargement du fond de carte

```{r fond_carte}
# Fond de carte communal via Eurostat/GISCO (année 2021, projection WGS84)
fond_hdf <- {
  com              <- gisco_get_lau(country = "FR", year = "2021", epsg = "4326")
  com$code_commune <- gsub("^FR-", "", com$LAU_ID)   # supprime le préfixe "FR-"
  com$dep          <- substr(com$code_commune, 1, 2)  # extrait le code département
  com[com$dep %in% DEPS_HDF, ]
}

# Contours départementaux (niveau NUTS 3) pour superposition sur les cartes
deps_sf <- {
  d <- gisco_get_nuts(country = "FR", nuts_level = 3, year = "2021", epsg = "4326")
  d[d$NUTS_ID %in% c("FRE21","FRE11","FRE22","FRE12","FRE23"), ]
}

# Fenêtre géographique des Hauts-de-France
XLIM <- c(1.4, 4.3)
YLIM <- c(48.8, 51.2)

# Référentiel commune → nom : disponible dans LAU_NAME du fond de carte
# Utilisé pour l'axe Y des heatmaps
ref_noms_communes <- data.table(
  code_commune = fond_hdf$code_commune,
  nom_commune  = fond_hdf$LAU_NAME
)
```

## Carte choroplèthe – Indice moyen par commune

```{r carte_indice}
# On calcule l'indice moyen sur toute la période 2010–2025 par commune,
# en se limitant aux observations réelles (pas aux prédictions).
# On exige au moins 5 observations pour éviter les communes anecdotiques.
indice_comm <- indice_app[
  source_type == "observé",
  .(index_moy = mean(index_100, na.rm = TRUE), n_obs = .N),
  by = code_commune
][n_obs >= 5]

carte <- merge(fond_hdf, indice_comm, by = "code_commune", all.x = TRUE)
vals  <- carte$index_moy[!is.na(carte$index_moy)]
# Discrétisation en quintiles pour mettre en valeur l'hétérogénéité relative
brks  <- unique(classIntervals(vals, n = 5, style = "quantile")$brks)
carte$classe <- cut(carte$index_moy, breaks = brks, include.lowest = TRUE)

ggplot() +
  geom_sf(data = carte,   aes(fill = classe), color = NA) +
  geom_sf(data = deps_sf, fill = NA, color = "white", linewidth = 0.5) +
  scale_fill_viridis_d(option = "C", direction = -1, na.value = "grey90",
                       name = "Indice moyen\n(quintiles)") +
  coord_sf(xlim = XLIM, ylim = YLIM, expand = FALSE) +
  theme_void(base_size = 12) +
  theme(plot.title    = element_text(face = "bold", size = 14, hjust = 0.5),
        plot.subtitle = element_text(hjust = 0.5),
        plot.caption  = element_text(color = "grey60", hjust = 0.5)) +
  labs(title    = "Indice de prix des appartements – Hauts-de-France",
       subtitle = paste0("Moyenne 2010–2025 | Base 100 = ", ref_app),
       caption  = "Gris : données insuffisantes | Source : DVF+ / DV3F")
```

## Carte – Prix relatifs à qualité constante (effets fixes communaux)

```{r carte_fe}
# Extraction des effets fixes communaux estimés par le modèle.
# exp(µ_c) donne le prix relatif de chaque commune par rapport à la commune
# de référence, à qualité constante. C'est une mesure "structurelle" du niveau de prix.
extraire_fe_communes <- function(mod) {
  fe <- fixef(mod)
  dt <- data.table(code_commune = names(fe$commune_fe),
                   fe_val       = as.numeric(fe$commune_fe))
  # On exclut le niveau fictif "REF_PETITES" (petites communes)
  dt[code_commune != "REF_PETITES", .(code_commune, prix_relatif = exp(fe_val))]
}

# ── Appartements ──────────────────────────────────────────────────────────────
carte_fe_app <- merge(fond_hdf, extraire_fe_communes(modele_app),
                      by = "code_commune", all.x = TRUE)

ggplot(carte_fe_app) +
  geom_sf(aes(fill = prix_relatif), color = NA) +
  scale_fill_viridis_c(option = "plasma", na.value = "grey90",
                       name = "Prix relatif\n(réf = 1)",
                       labels = label_number(accuracy = 0.1)) +
  theme_void() +
  theme(plot.title    = element_text(face = "bold", size = 14, hjust = 0.5),
        plot.subtitle = element_text(hjust = 0.5)) +
  labs(title    = "Prix relatifs à qualité constante – Appartements",
       subtitle = "exp(effet fixe communal) | Hauts-de-France",
       caption  = "Source : DVF+ / DV3F | Modèle hédonique Master 1")

# ── Maisons ───────────────────────────────────────────────────────────────────
carte_fe_mai <- merge(fond_hdf, extraire_fe_communes(modele_mai),
                      by = "code_commune", all.x = TRUE)

ggplot(carte_fe_mai) +
  geom_sf(aes(fill = prix_relatif), color = NA) +
  scale_fill_viridis_c(option = "viridis", na.value = "grey90",
                       name = "Prix relatif\n(réf = 1)",
                       labels = label_number(accuracy = 0.1)) +
  theme_void() +
  theme(plot.title    = element_text(face = "bold", size = 14, hjust = 0.5),
        plot.subtitle = element_text(hjust = 0.5)) +
  labs(title    = "Prix relatifs à qualité constante – Maisons",
       subtitle = "exp(effet fixe communal) | Hauts-de-France",
       caption  = "Source : DVF+ / DV3F | Modèle hédonique Master 1")
```

---

# Heatmaps commune × temps

```{r heatmaps, fig.height=9}
construire_heatmap <- function(indice_dt, n_top = 30, titre, couleur = "C") {

  # Sélection des n_top communes avec le plus grand volume de transactions réelles
  top <- indice_dt[source_type == "observé",
                   .(total = sum(n_transac)), by = code_commune
                   ][order(-total)][1:min(n_top, .N), code_commune]

  # Agrégation annuelle pour lisibilité (les données sont mensuelles)
  # On inclut observations + prédictions pour couvrir 2010–2025 sans trous
  hm <- indice_dt[code_commune %in% top,
                  .(index_moy = mean(index_100, na.rm = TRUE)),
                  by = .(code_commune, annee)]

  # Grille complète commune × année pour afficher les cases grises là où il n'y a rien
  grille <- CJ(code_commune = unique(hm$code_commune),
               annee        = seq(min(hm$annee), max(hm$annee)))
  hm     <- merge(grille, hm, by = c("code_commune", "annee"), all.x = TRUE)

  # ── Jointure avec les noms de communes ──────────────────────────────────────
  # ref_noms_communes est construit dans le chunk fond_carte à partir de LAU_NAME
  hm <- merge(hm, ref_noms_communes, by = "code_commune", all.x = TRUE)
  # Si le nom est manquant (commune hors fond de carte), on garde le code INSEE
  hm[is.na(nom_commune), nom_commune := code_commune]

  # Tri des communes par indice moyen croissant pour l'axe Y
  ordre <- hm[, .(moy = mean(index_moy, na.rm = TRUE)), by = .(code_commune, nom_commune)
              ][order(moy)]
  hm[, nom_commune := factor(nom_commune, levels = ordre$nom_commune)]

  ggplot(hm, aes(x = factor(annee), y = nom_commune, fill = index_moy)) +
    geom_tile(color = "white", linewidth = 0.25) +
    scale_fill_viridis_c(option = couleur, na.value = "grey85",
                         direction = -1, name = "Indice\n(base 100)") +
    theme_minimal(base_size = 10) +
    theme(axis.text.x     = element_text(angle = 45, hjust = 1, size = 8),
          axis.text.y     = element_text(size = 7),
          panel.grid      = element_blank(),
          plot.title      = element_text(face = "bold", size = 13),
          legend.position = "right") +
    labs(title    = titre,
         subtitle = "Top 30 communes | Hauts-de-France | Moyenne annuelle",
         x = "Année", y = "Commune",
         caption  = "Gris = pas de données | Source : DVF+ / DV3F")
}

construire_heatmap(indice_app, titre = "Heatmap – Indice de prix des appartements",
                   couleur = "C")
```

```{r heatmap_mai, fig.height=9}
construire_heatmap(indice_mai, titre = "Heatmap – Indice de prix des maisons",
                   couleur = "D")
```

---

# Export des résultats

```{r export}
# Export des indices finaux en CSV pour archivage ou réutilisation externe
fwrite(indice_app, "indice_appartements_hdf.csv")
fwrite(indice_mai, "indice_maisons_hdf.csv")
cat("Fichiers exportés :\n  → indice_appartements_hdf.csv\n  → indice_maisons_hdf.csv\n")
```
